【裁判字號】    99,台上,3687
【裁判日期】    990617
【裁判案由】    偽造有價證券等罪
【裁判全文】
最高法院刑事判決            九十九年度台上字第三六八七號
上  訴  人  台灣高等法院檢察署檢察官
上  訴  人
即  被  告  甲○○
選任辯護人  黃俊六律師
上  訴  人
即  被  告  乙○○
選任辯護人 王道元律師
上列上訴人等因被告等偽造有價證券等罪案件，不服台灣高等法
院中華民國九十七年八月五日第二審判決（九十六年度上訴字第
二九八四號，起訴案號：台灣桃園地方法院檢察署九十二年度偵
字第一六四八七號、九十四年度偵字第二六九、二二０八號），
提起上訴，本院判決如下：
    主  文
原判決關於甲○○部分撤銷，發回台灣高等法院。
乙○○之上訴駁回。
    理  由
一、撤銷發回部分：
本件原判決認定：(一)、上訴人即被告甲○○明知其並無變更高爾
夫球練習場土地地目之意，因資力不足急需金錢周轉，竟基於意
圖為自己不法所有而詐欺取財之概括犯意，於民國八十年間，自
稱「徐瓏賓」向丙○○佯稱：桃園縣楊梅鎮幼獅高爾夫球練習場
之土地可變更地目，變更後利潤甚高，但需款項進行變更之相關
事宜，若肯出借資金，可給予高額利息等語。致丙○○誤信為真
，自八十年五月間起至八十一年間止，陸續在台北市彰化銀行中
山北路分行及台北市○○○路○段七十九之一號十樓之二等處，
交付甲○○現金共新台幣（下同）五百八十萬元，甲○○得款後
，除為取信丙○○以利繼續向丙○○借款，自八十年八月起至八
十一年十二月止，支付該借款中一百八十萬元部分之利息外，因
無資力均未依約支付本息。惟為安撫丙○○，竟基於偽造有價證
券之概括犯意，先利用不知情之某刻印店之成年人，偽造「徐瓏
賓」之印章一顆，再先後於八十二年二月十日及同年九月三日，
連續以「徐瓏賓」之名義偽造如原判決附表一編號1、2所示之本
票，並在其上偽造「徐瓏賓」之簽名、印文各二枚後，再持以行
使寄交丙○○收執，作為給付上開一百八十萬元本金部分之利息
，但並未兌現，雖經丙○○多次催討均拒絕償還，並更換電話銷
聲匿跡。嗣於八十三年一月十四日在桃園縣中壢火車站前與丙○
○相遇，丙○○要求甲○○簽寫還款承諾書，甲○○竟基於偽造
私文書之犯意，仍以「徐瓏賓」之名義偽造如原判決附表二編號
1 所示之承諾書一紙，並在其上偽造「徐瓏賓」之簽名一枚，再
持以行使交予丙○○。(二)、甲○○另基於詐欺取財之概括犯意，
夥同與其有犯意聯絡之上訴人即被告乙○○，先由乙○○向不知
情之羅國光介紹甲○○之名字為「丙○○」，有辦法處理土地變
更事宜，因羅國光亦有意與乙○○、甲○○共同從事土地開發之
工作，遂於八十六年五月間帶領乙○○至桃園縣楊梅鎮上田里田
寮子二十三號戊○○住處，乙○○即向戊○○佯稱：可以介紹一
名很有辦法之人士協助辦理地目變更及土地買賣等語。乙○○並
於一星期後帶領甲○○至戊○○住處，向戊○○介紹甲○○係「
丙○○」，對土地變更很有辦法，甲○○亦向戊○○佯稱其確有
變更地目之能力，致戊○○陷於錯誤，同意委請甲○○、乙○○
及不知情之羅國光等人代為處理土地。而甲○○、乙○○為取信
戊○○，遂於八十六年七月十七日推由不知情之羅國光與戊○○
簽訂協議書，委託羅國光辦理戊○○與他人共有之桃園縣楊梅鎮
○○○○段田寮子小段第133、134、135、136 、136之1、136之
2、125、127、127之1 地號等土地變更用途預約買賣事宜，簽約
後甲○○及乙○○自八十六年七月五日起至八十七年七月十五日
止，先後八次推由乙○○或由乙○○透過不知情之羅國光，以電
話向戊○○佯稱甲○○辦理地目變更需公關費、水利會通關費、
土地環保費等款項。致戊○○誤信為真而備妥款項，再由乙○○
、羅國光或甲○○至桃園縣平鎮市○○路一二五號戊○○居處取
款，共向戊○○收取五百八十五萬元。甲○○另於八十七年十一
月十一日，在未告知乙○○之情形下，自行向戊○○以公關費名
目索取四十六萬元。其間戊○○為確保債權，曾要求甲○○及乙
○○簽寫借據，甲○○為避免真實姓名曝光，竟基於偽造私文書
之概括犯意，先於八十七年七月三十日，以「丙○○」之名義偽
造如原判決附表二編號 2所示之借用證明一紙，並在其上偽造「
丙○○」之簽名、指印各二枚，乙○○亦在其上簽名，表示丙○
○與乙○○向戊○○借款五百八十五萬元之意思，甲○○並將該
借用證明交付戊○○而行使之。甲○○並於八十七年十一月十一
日以「丙○○」之名義偽造如原判決附表二編號 3所示之借用證
明一紙，並在其上偽造「丙○○」簽名、指印各一枚，表示丙○
○向戊○○借款四十六萬元之意思，並將該借用證明交付戊○○
而行使之。甲○○於取得上開六百三十一萬元後，嗣即避不見面
，迄至八十八年六月十七日為戊○○及羅國光尋獲帶至戊○○居
處，並通知乙○○、丁○○到場，共同商議還款事宜，甲○○乃
虛予同意清償戊○○本金、利息共八百萬元，惟仍繼續隱瞞其真
實姓名，並基於偽造有價證券之犯意，冒用「丙○○」之名義，
於同日同時簽發如原判決附表一編號3、4所示之本票各一張，再
持以行使交付戊○○收執。(三)、甲○○因積欠某地下錢莊之債務
未清償，於八十七年五月二十六日遭該地下錢莊之人員押走，以
電話請求乙○○幫忙籌錢還債，乙○○乃聯絡羅國光幫忙，羅國
光遂帶同乙○○至桃園縣新屋鄉九斗村九斗十號丁○○住處，由
羅國光出面向丁○○商借一百五十萬元，約定借款期間約一至二
個月，屆期應返還本金一百五十萬元及利息五十萬元，惟至八十
七年七月間羅國光遲未清償，經丁○○向羅國光催討，由羅國光
先行交付支票一張（發票人：陳京珠，票號： CG0000000號，面
額：二百萬元，發票日：八十七年七月十日，付款人：富邦銀行
中壢分行）予丁○○，惟該張支票並未兌現，丁○○乃再次向羅
國光追討，羅國光、乙○○二人遂於八十七年八月十日共同簽發
借用證明及面額二百萬元之本票各一紙交予丁○○供擔保，並尋
找甲○○出面解決。八十八年六月十七日羅國光與戊○○於尋得
甲○○後，甲○○竟基於偽造有價證券之犯意，在戊○○居處同
時冒用「丙○○」之名義簽發如原判決附表一編號 5所示之本票
一張，並在其上偽造「丙○○」之簽名、指印各一枚後，再持以
行使交付丁○○收執等情。因而撤銷第一審關於甲○○部分之判
決，改判依牽連犯併論處甲○○連續意圖供行使之用，而偽造有
價證券罪刑，又意圖供行使之用，而偽造有價證券罪刑，固非無
見。
惟查：(一)、科刑判決書記載之犯罪事實，為論罪科刑適用法律之
基礎，故凡於適用法令有關之事項，必須詳加認定明確記載，然
後於理由內敘明認定犯罪事實所憑之證據及其認定之理由，使事
實與理由互相一致，方為合法。原判決事實欄(一)記載：甲○○基
於偽造有價證券之概括犯意，先後於八十二年二月十日及同年九
月三日，連續以「徐瓏賓」之名義偽造如原判決附表一編號1、2
所示之本票，並在其上偽造「徐瓏賓」之簽名、印文各二枚後，
再持以行使寄交丙○○收執，作為給付丙○○上開一百八十萬元
本金部分之利息等情，就此部分論甲○○連續意圖供行使之用，
而偽造有價證券罪。然查卷附如原判決附表一編號1（票號02183
6）、編號2（票號021835）所載之本票二紙，其發票日均為八十
二年九月三日，到期日均屬空白，有各該本票影本可稽（見偵字
第一六四八七號卷第十一頁），與該附表一所載編號1（票號021
836） 之發票日為八十二年二月十日、到期日為八十二年三月二
十日，編號 2（票號021835）之發票日為八十二年九月三日、到
期日為空白等情，已不盡相符。且證人丙○○於偵查中供稱：甲
○○於八十二年九月三日簽本票給伊，各為十八萬元及二十七萬
元，是支付利息的等語（上揭偵查卷第三十二頁）。原審審理期
間甲○○之辯護人亦檢附該二紙本票影本具狀陳稱：甲○○承認
於八十二年九月三日（其中一張第一審判決誤載為八十二年二月
十日）以「徐瓏賓」名義簽發十八萬元及二十七萬元之本票各一
紙，交予丙○○充當利息等情（原審卷第四十四、五十二頁）。
如果無誤，則該二紙本票甲○○究係於八十二年二月十日及同年
九月三日分二次簽發，或是於八十二年九月三日一次簽發，非全
無疑義。此因與甲○○此部分如成立偽造有價券罪，究係單純一
罪，或有連續犯之適用攸關，自有究明之必要。乃原判決對此未
依據卷內資料詳加調查釐清，遽為判決，自有未當。(二)、修正前
刑法第五十五條之牽連犯，係指行為者意念中祇欲犯某罪，而其
實行犯罪之方法，或其實行犯罪之結果，觸犯行為人目的行為以
外之其他罪名而言。牽連犯之數行為間，有無方法或結果行為與
目的行為之牽連關係存在，並應參酌行為時客觀事實以為決定，
亦即在客觀上認其方法或結果行為，與犯罪之目的行為，有不可
分離之直接密切關係，始克成立。依原判決所載前揭事實(二)、(三)
及理由說明，甲○○係自八十六年七月五日起至八十七年七月十
五日，與乙○○先後共詐騙戊○○五百八十五萬元，八十七年十
一月十一日又自行詐騙戊○○四十六萬元，其間戊○○曾要求簽
寫借據，甲○○才於八十七年七月三十日及同年十一月十一日偽
造丙○○名義如原判決附表二編號2、3所示之借款證明交予戊○
○，嗣即避不見面，迄至八十八年六月十七日為戊○○、羅國光
尋獲帶至戊○○住處，再請乙○○、丁○○一同到場，甲○○為
推卸債務，虛予同意清償債務，而同時偽造丙○○名義如原判決
附表一編號 3、4、5所示之本票，分別交予戊○○及丁○○等情
。如果無誤，甲○○是否於實行詐欺及偽造文書之行為完成後，
即避不見面，嗣為戊○○、羅國光尋獲邀請乙○○、丁○○到場
，要求其返還詐欺所得及借款時，才另行起意偽造上述本票三紙
交付戊○○、丁○○以搪塞。另其偽造本票之行為，係在其詐欺
及偽造私文書犯行完成之後七月，在被害人追討欠款之下為之，
二者之間是否有方法與結果及如何之方法與結果之牽連關係，均
有欠明瞭而待釐清。原判決對此亦未詳予調查說明，遽依牽連犯
論處，尚嫌速斷。檢察官及甲○○分別提起上訴，指摘原判決關
於甲○○部分不當，非無理由。按第三審法院應以第二審判決所
確認之事實為判決基礎，刑事訴訟法第三百九十四條第一項前段
定有明文。原判決上述之違背法令，影響於事實之確定，本院無
可據以為裁判，應將原判決關於甲○○部分撤銷，發回原審法院
更為審判。甲○○牽連犯詐欺部分，雖屬不得上訴於第三審法院
之案件，但基於審判不可分原則，仍為上訴效力所及，併予發回
。
二、上訴駁回部分：
按刑事訴訟法第三百七十六條所列各罪之案件，經第二審判決者
，不得上訴於第三審法院，為該法條所明定。本件上訴人即被告
乙○○詐欺部分，原判決係依刑法第三百三十九條第一項論處罪
刑，核屬刑事訴訟法第三百七十六條第四款之案件。依首開說明
，既經第二審判決，自不得上訴於第三審法院，乙○○猶提起上
訴，顯為法所不許，應予駁回。
據上論結，應依刑事訴訟法第三百九十七條、第四百零一條、第
三百九十五條前段，判決如主文。
中    華    民    國  九十九  年    六    月   十七   日
                      最高法院刑事第一庭
                          審判長法官  董  明  霈
                                法官  林  茂  雄
                                法官  張  祺  祥
                                法官  黃  正  興
                                法官  陳  東  誥
本件正本證明與原本無異
                                      書  記  官
中    華    民    國  九十九  年    六    月  二十二  日
                                                      Ｅ

司法院資訊處製作；財團法人民間司法改革基金會備份。
